【裁判字號】    98,訴,11
【裁判日期】    980610
【裁判案由】    給付借款等
【裁判全文】
臺灣雲林地方法院民事判決                98年度訴字第11號
原      告  丁○○
訴訟代理人  陳中堅律師
被      告  乙○○
            丙○○
上列當事人間請求給付借款等事件，本院於民國98年5 月27日言
詞辯論終結，判決如下：
    主  文
被告乙○○應給付原告新臺幣壹佰陸拾柒萬陸仟元，及自民國九
十七年二月十八日起至清償日止，按週年利率百分之五計算之利
息；或被告丙○○應給付原告新臺幣壹佰柒拾陸萬伍仟伍佰壹拾
元，及自民國九十七年二月十八日起至清償日止，按週年利率百
分之六計算之利息。以上債務，如被告其中一人為給付，在其給
付範圍內，另一被告同免給付義務。
原告其餘之訴駁回。
訴訟費用由被告乙○○、丙○○連帶負擔百分之九十五，餘由被
告丙○○負擔。
    事實及理由
壹、程序方面：
    按訴狀送達後，原告不得將原訴變更或追加他訴，但擴張或
    減縮應受判決事項之聲明者，不在此限，民事訴訟法第255
    條第1 項第3 款定有明文。本件原告起訴時請求被告乙○○
    應給付其新臺幣（下同）1,765,521 元，及自民國（下同）
    97年2 月18日起至清償日止，按年息百分之五計算之利息；
    或被告丙○○應給付其1,765,521 元，及自97年2 月18日起
    至清償日止，按年息百分之六計算之利息。嗣於本院98年2
    月11日言詞辯論期日開庭時，將請求之金額減縮為1,765,51
    0 元，核與前開規定相符，應予准許。
貳、實體方面：
一、原告主張：
  (一)、被告乙○○在被告丙○○所簽發如附表編號1 、2 所示之
      支票（下稱系爭支票）背書，並持以向原告調借現金，詎
      原告屆期提示付款，竟因存款不足而遭退票。原告曾要求
      被告乙○○負背書人之責任，請求被告乙○○給付票款，
      被告乙○○竟以時效消滅為由拒絕付款，惟被告乙○○於
      96年12月24日確實向原告調借上開款項，並書寫1 份計算
      式，扣除應給付之利息後共計1,676,000 元，原告自得依
      借貸之法律關係，請求被告乙○○給付借款；另依票據之
      法律關係，請求被告丙○○給付票款，並聲明：被告乙○○應給付原告1,765,510 元，及自97年2 月18日起至清償
      日止，按年息百分之五計算之利息；或被告丙○○應給付
      原告1,765,510 元，及自97年2 月18日起至清償日止，按
      年息百分之六計算之利息。
  (二)、證人戊○○於98年3 月4 日言詞辯論期日時證述其只到過
      原告家1 次，本次借款其與被告乙○○到原告住處，其並
      未下車，留在車上，是被告乙○○拿系爭支票到原告家向
      原告借錢，之後被告乙○○再將現金拿到車上交給證人戊○○等語明確。嗣於98年3 月25日言詞辯論期日作證時雖
      改稱其至原告住處3 、4 次，借錢前1 星期，其與被告乙○○到原告家談票期多久及利息如何計算等，原告應該知
      道是證人戊○○要借錢等語，然經向臺灣雲林第二監獄（
      下稱雲林二監）調閱證人戊○○之接見紀錄後，得知被告
      乙○○於證人戊○○到庭作證前即至雲林二監接見證人戊○○2 次，並利用接見時間互相串證，可見證人戊○○於
      鈞院98年3 月25日開庭時所為之證述，不足採信。
  (三)、對被告抗辯之陳述：
    1.被告乙○○之前向原告借款之金額為整數及原告以匯款交
      付，均不能代表系爭支票即非被告乙○○持向原告調借現
      金。
    2.被告丙○○為系爭支票之發票人，應依支票上所載文義負
      責，且基於票據之無因性，被告丙○○是否有拿到錢與其
      是否應負給付票款責任無關。
二、被告之答辯：
  (一)、被告乙○○部分：
    1.被告乙○○與原告認識多年且相交甚深，被告乙○○曾向
      原告借款，皆以簽發本票方式，且原告皆以匯款方式交付
      。96年9 月至11月間，證人戊○○持票向訴外人郭健和借
      款，因郭健和不便借款給證人戊○○，於是拜託被告乙○○幫證人戊○○介紹可借款之人，被告乙○○乃介紹證人
      戊○○向原告借款，並陪同證人戊○○至原告家中，由證
      人戊○○持2 張支票向原告借款，第一次借款有借有還，
      第二次（即本次借款，下稱系爭借款）亦是郭健和拜託被
      告乙○○再陪同證人戊○○向原告借款，情形與第一次相
      同，後因證人戊○○入監服刑，無力清償借款，原告才轉
      而主張借錢給被告乙○○，實則本件借貸關係存在於原告
      與證人戊○○之間，並非被告乙○○向原告借款。
    2.被告乙○○曾多次向原告借款，都是整數，且均以簽發本
      票方式供擔保，被告乙○○從未拿支票向原告借款，原告
      亦均以匯款方式交付，與系爭借款方式明顯不同。且被告
      乙○○與被告丙○○不相識，被告丙○○不可能將支票借
      給被告乙○○，系爭支票係被告丙○○借給證人戊○○作
      為借款使用。證人戊○○之前即曾以相同方式向原告借款
      ，此可查明原告或訴外人即原告兒子柏長青之全部帳戶於
      96年9 月至12月間是否有兌現證人戊○○所交付之2 張支
      票可明。此外，原告提出之計算書確係被告乙○○所寫，
      當時是幫忙計算利息預扣後，原告應交付給證人戊○○之
      金額，證人戊○○也有手寫一份計算書，並於系爭支票上
      背書，綜上均可證明本件是證人戊○○向原告借款，而非
      被告乙○○向原告借款。
    3.又被告乙○○否認收受借款，依舉證責任分配之原則，應
      由原告證明其與被告乙○○間有借貸關係，且有交付金錢
      給被告乙○○之事實。
    4.另原告交付之金額為1,676,000 元，並非1,765,510 元，
      利息先扣之消費借貸，其據以計算利息之本金額應以利息
      預扣後實際交付借用人之金額為準，故原告以借貸關係請
      求被告乙○○給付1,765,510元，與規定不符。
    5.原告質疑被告乙○○有教唆證人戊○○作偽證之嫌，然觀
      諸被告乙○○接見證人戊○○之光碟譯文，皆係被告乙○○欲喚醒證人戊○○記憶所為之問話，被告乙○○從未直
      接要證人戊○○為如何之證述，證人戊○○出庭作證是憑
      其自己記憶回答問題，未受被告乙○○所左右。何況證人
      戊○○現已服刑中，應能體會入監服刑之痛苦，斷不可能
      再為偽證行為，增加服刑刑期，倘非事實，證人戊○○不
      可能證述系爭借款係自己所借，增加對自己不利益之供述
      。是證人戊○○第二次到庭證述之內容，應堪信為真，系
      爭借款應為證人戊○○所借。
    6.答辯之聲明：原告之訴駁回。
  (二)、被告丙○○則辯以：系爭支票係訴外人即被告丙○○之夫
      吳麥嘗所簽發借給證人戊○○使用，被告丙○○並未拿到
      任何款項，故無須付票據責任等語，並聲明：原告之訴駁
      回。
三、兩造不爭執之事實：
  (一)、系爭支票係吳麥嘗所簽發借給證人戊○○，之後因借貸關
      係而由原告取得。
  (二)、支票雖係以被告丙○○名義申請，但吳麥嘗平時無須經被
      告丙○○同意，即可自由簽發使用該支票。
  (三)、系爭支票背面有被告乙○○及證人戊○○之背書。
四、得心證之理由：
    本件兩造主要爭執之處為：系爭借款之借用人為被告乙○○
    或證人戊○○？被告丙○○是否應負發票人之付款責任？茲
    分別論述如下：
  (一)、有關系爭借款之借用人為被告乙○○間或證人戊○○部分
      ：
    1.查，證人戊○○於本院98年3 月4 日言詞辯論期日開庭時
      到庭具結證稱：原告家住斗南，我只有去過1 次，總共向
      原告調現2 次，都是在96年底97年初借的，金額從20幾萬
      元到90幾萬元，一共拿4 張支票去調現，後二張是我表哥
      吳麥嘗的票，另2 張是客戶的票，前2 張的票有兌現。第
      二次也就是本次借款，我跟被告乙○○去原告家裡，但是
      我在車上，沒有下車，是被告乙○○自己拿我給他的系爭
      支票到原告家，當天被告乙○○拿現金到車上給我。當天
      我有寫計算書給被告乙○○，是在車上寫完後，才由被告
      乙○○拿這張計算書及支票去原告家借錢等語（見本院卷
      第37頁背面、第38、39、41頁），惟於本院98年3 月25日
      言詞辯論期日到庭作證時改稱：大約拿錢前1 星期，被告
      乙○○帶我去原告家，與第1 次換票情形相同，我拿票跟
      被告乙○○到原告家，由被告乙○○與原告談票期及利息
      如何計算的事，拿到錢後才寫計算書，原告應該知道是我
      要借錢，我總共到原告家3 、4 次，都有看到原告本人等
      語（見本院卷第59頁背面、第60頁）。原告訴訟代理人質
      疑證人戊○○與被告乙○○間有串證之嫌，乃聲請本院向
      雲林二監函詢證人戊○○之會面情形，查知被告乙○○於
      本院98年3 月4 日至98年3 月25日二次開庭期間，曾於98
      年3 月17日及98年3 月23日至雲林二監接見證人戊○○，
      有雲林二監以98年4 月9 日雲二監戒字第0980001236 號
      函及98年4 月24日雲二監戒字第0980001510號函檢送之接
      見記錄卡、接見明細表及接見錄音光碟在卷可明（見本院
      卷第73-75 、79-80 頁）。經本院會同兩造勘驗光碟內容
      ，由兩造所不爭執之錄音譯文可知，被告乙○○於98 年3
      月17日接見證人戊○○時，詢問證人戊○○對系爭借款之
      經過情形是否仍有印象，證人戊○○起初回答：借錢前約
      1 星期左右有先拿票去問原告是否同意借款，票是被告乙○○拿去的，證人戊○○並未同行，同行的是第一次借款
      ，不是本次借款等語，嗣經被告乙○○不斷告知其借款過
      程應是如何如何才對後，證人戊○○才附和其說詞，並於
      98年3 月25日作證時，變更證述內容如上（見本院卷第11
      6-120 頁），可見證人戊○○第一次到庭證述之內容，顯
      然較為可採。由此足證，本件實際出面向原告借款及收取
      現金者為被告乙○○，證人戊○○並未同行。被告乙○○
      雖辯稱其只是介紹證人戊○○向原告借款而已，但原告否
      認被告乙○○借款時有表明代理之意旨，依舉證責任分配
      原則，應由被告乙○○就上開有利於己之事實負舉證之責
      任，惟被告乙○○無法舉證以實其說，即無從為有利於被
      告乙○○之認定。再佐以被告乙○○曾委託訴外人趙偉成
      向被告丙○○索討系爭票款，此經被告丙○○陳述在卷，
      並提出委託書為證（見本院卷第57頁背面、第63頁），被
      告乙○○對上開委託書上之簽名為其所寫之事實並不爭執
      ，亦足徵被告乙○○並非單純只是介紹人而已。
    2.被告乙○○雖另辯稱：其先前向原告借錢，均係提供本票
      為擔保，金額皆是整數，原告也均以匯款方式交付借款，
      與系爭借款方式明顯不同等語，並提出本院98年度司票字
      第1 號民事裁定及存摺為據（見本院卷第22-25 頁）。但
      先前之借款方式為何，與系爭借款究係何人所借之待證事
      實間無必然之關聯性，尚難僅因本次借貸之金額與方式有
      異於先前被告乙○○向原告借款之方式，即遽認被告乙○○非本件借款之借用人。
    3.又證人甲○○雖到庭具結證稱：我小妹開刀那天晚上約8
      、9 點，我養完豬在休息，姑丈及姑姑（指原告及證人王
      來玉）等3 人到我家，我問他們什麼事，他就告訴我父親
      跳票的事情，我反問他，我父親沒有在用票，怎麼會跳票
      ，姑丈告訴我說，當初為了帶你作生意，不知道去帶這個
      養豬，而這個養豬的人要換票，不知道為何這張票就跳票
      ，我只是告訴他說，怎麼會這樣，其餘都在聊天等語（見
      本院卷第58頁）。惟本院審酌：證人甲○○為被告乙○○
      之子，其二人有至親關係，述證內容有偏頗被告乙○○之
      可能，且證人甲○○並非親自見聞系爭借款經過之人，故
      其證詞不若證人戊○○之證詞可採。
    4.至於證人戊○○於系爭支票上背書一情，只能說明系爭支
      票由吳麥嘗簽發交予證人戊○○後，證人戊○○轉交予被
      告乙○○，再由被告乙○○持以向原告調借現金，證人戊○○與被告乙○○均應負背書人之擔保責任而已，尚無從
      作為認定被告乙○○及證人戊○○何人為借用人之依據。
    5.綜上所述，系爭借款為被告乙○○出面所借，被告乙○○
      借款時又未表明代理之意旨，即應認被告乙○○為系爭借
      款之借用人，原告與被告乙○○間有消費借貸關係存在，
      原告請求被告乙○○給付借款，自屬有據。
  (二)、按借用人應於約定期限內，返還與借用物種類、品質、數
      量相同之物；給付有確定期限者，債務人自期限屆滿時起
      ，負遲延責任；遲延之債務，以支付金錢為標的者，債權
      人得請求依法定利率計算之遲延利息；應付利息之債務，
      其利率未經約定，亦無法律可據者，週年利率為百分之五
      ，民法第478 條前段、第229 條第1 項、第233 條第1 項
      前段、第203 條分別定有明文。又按金錢借貸契約係屬要
      物契約，因金錢或其他代替物之交付而生效力，故利息先
      扣之金錢借貸，其貸與之本金額應以利息預扣後實際交付
      借用人之金錢為準，該預扣利息部分，既未實際交付借用
      人，自不成立金錢借貸（最高法院29年上字第1306號判例
      及77年度台上字第164 號、87年度台上字第1682號、88年
      度台上字第1346判決意旨、最高法院63年度第6 次民庭庭
      推總會議決議(三)參照）。經查，本件原告交付被告乙○○
      之借款金額為1,676,000 元，為原告所是認，並有原告提
      出之存摺在卷可稽（見本院卷第9 頁），依上說明，原告
      得請求被告乙○○返還之借款本金為1,676,000 元。又如
      附表編號1 、2 所示支票之票載發票日為97年1 月31日及
      97年2 月17日，足以推知原告與被告乙○○所約定之清償
      日期，最遲於97年2 月17日屆至，故原告請求自97年2 月
      18日起至清償日止，按週年利率百分之五計算之法定遲延
      利息，亦無不合。
  (三)、有關被告丙○○是否應付發票人之付款責任部分：
    1.按票據上記載金額之文字與號碼不符時，以文字為準，票
      據法第8 條定有明文，故附表編號1 所示支票之票面金額
      應為853,221元，先予敘明。
    2.被告丙○○之夫吳麥嘗平日可自由簽發使用被告丙○○之
      支票，為被告丙○○所不爭執，可見被告丙○○已概括授
      權吳麥嘗為發票之行為。是系爭支票雖非被告丙○○所簽
      發，惟依票據法第10條規定之意旨，被告丙○○仍應負票
      據上之責任。
    3.被告丙○○雖辯稱其未取得系爭支票票款等語，惟按票據
      債務人不得以自己與發票人或執票人之前手間所存抗辯之
      事由對抗執票人，但執票人取得票據出於惡意者，不在此
      限，票據法第13條定有明文。經查，系爭支票是被告丙○○借給證人戊○○，由證人戊○○交予被告乙○○持以向
      原告借款等情，為兩造所不爭執，準此即難謂原告係出於
      惡意而取得系爭支票。而被告丙○○既自承將系爭支票借
      予證人戊○○調現使用，其與原告並非系爭支票之直接前
      、後手，則縱被告丙○○未取得任何款項，亦僅為其與系
      爭支票之直接後手即證人戊○○間之抗辯事由，依上開法
      條規定，不得據以對抗原告。又原告雖僅交付1,676,000
      元予被告乙○○，原告預扣之利息依前述說明不得計入原
      告對被告乙○○借貸之金額，已如前述，惟此乃存在於原
      告與被告乙○○間之抗辯事由，被告丙○○與原告既非直
      接前後手之關係，亦不得執此對抗執票之原告，故被告丙○○仍應依票據上所載金額負給付票款之責任。
    4.按在票據上簽名者，依票上所載文義負責；發票人應照支
      票文義擔保支票之支付；執票人向支票債務人行使追索權
      時，得請求自為付款提示日起之利息，如無約定利率者，
      依年利六釐計算，票據法第5 條第1 項、第126 條、第13
      3 條分別定有明文。從而，原告本於票據之法律關係，請
      求被告丙○○給付票款1,765,510 元，及自97年2 月18日
      起至清償日止，按週年利率百分之六計算之利息，核屬相
      當，應予准許。
  (四)、綜上所述，原告依據消費借貸契約之法律關係，請求被告
      乙○○給付1,676,000 元，及自97年2 月18日起至清償日
      止，按週年利率百分之五計算之利息；另依據票據之法律
      關係請求被告丙○○給付1,765,510 元，及自97年2 月18
      日起至清償日止，按週年利率百分之六計算之利息，為有
      理由，應予准許。被告乙○○應給付原告之借款與被告丙○○應給付原告之票據債務，係屬不真正連帶債務，故其
      中一被告為清償，於其清償範圍內，另一被告同免責任。
      原告超過上開範圍之請求，為無理由，應予駁回。
五、本件事證已臻明確，兩造其餘攻擊防禦方法及所提之證據，
    與判決結果不生影響，不另論述，併此敘明。
六、訴訟費用負擔之依據：民事訴訟法第79條、第85條第1 項但
    書、第85條第2項。
中    華    民    國    98    年    6     月    10    日
                  民事第一庭        法  官  蔡碧蓉
如對本判決上訴，須於判決送達後20日內向本院提出上訴狀。
中    華    民    國    98    年    6     月    10    日
                                    書記官  蘇靜怡
附表：
┌──┬──────┬──────┬──────┬────┬──────┐
│編號│發  票  日  │付  款  人  │票 面 金 額 │支票號碼│提示日（利息│
│    │            │            │（新臺幣）  │        │起算日）    │
├──┼──────┼──────┼──────┼────┼──────┤
│ １ │97年1月31日 │雲林縣土庫鎮│853,221元   │0000000 │97年1月31日 │
│    │            │農會        │            │        │            │
├──┼──────┼──────┼──────┼────┼──────┤
│ ２ │97年2月17日 │雲林縣土庫鎮│912,300元   │0000000 │97年2月18日 │
│    │            │農會        │            │        │            │
└──┴──────┴──────┴──────┴────┴──────┘


司法院資訊處製作；財團法人民間司法改革基金會備份。
